【裁判字號】    96,上訴,2229
【裁判日期】    970110
【裁判案由】    偽造文書
【裁判全文】
臺灣高等法院高雄分院刑事判決        96年度上訴字第2229號
上  訴  人  臺灣高雄地方法院檢察署檢察官
被      告  丙○○
            甲○○
上列上訴人因被告偽造文書案件，不服臺灣高雄地方法院96年度
訴字第1393號中華民國96年10月9 日第一審判決（起訴案號：臺
灣高雄地方法院檢察署96年度偵字第7432號、96年度偵緝字第51
8 號），提起上訴，本院判決如下：
    主  文
原判決撤銷。
丙○○、甲○○共同行使偽造私文書，足以生損害於公眾及他人
，各處有期徒刑壹年，均減為有期徒刑陸月，如易科罰金，均以
銀元參佰元即新臺幣玖佰元折算壹日。偽造「乙○○」之印章壹
枚沒收。
    事  實
一、丙○○於民國（下同）87年3 、4 月間某日，受讓原由吳正
    淮經營址設高雄市苓雅區○○○路320 號4 樓之6 「巨麒實
    業股份有限公司（以下稱巨麒公司）」。詎丙○○、甲○○
    2 人竟基於行使偽造私文書及使公務員登載不實之犯意聯絡
    ，於同年6 月間某日，由甲○○提供曾委託辦理護照及臺胞
    證之乙○○國民身分證影本予丙○○，再由丙○○委請不知
    情之不詳姓名綽號「阿林」之成年人，於不詳時間、在不詳
    刻印店偽造乙○○之印章1 枚，偽列乙○○為該公司董事於
    變更登記事項上而偽造私文書（後來未蓋用偽造之印文），
    於同年9 月8 日由黃淑娥所開設之會計師事務所不詳姓名之
    成年職員，持以向高雄市政府建設局申請變更登記，致高雄
    市政府建設局不知情之職員將此不實事項，登載於所掌該公
    司之變更登記事項卡上，足生損害於乙○○及高雄市政府建
    設局對營利事業登記之正確性。嗣於92年初，乙○○收受臺
    灣高雄地方法院民事庭給付貨款案件之判決，將其列為巨麒
    公司之法定代理人並判決乙○○、雷光琪 (另由台灣高雄地
    方法院檢察署檢察官為不起訴處分）與黃志祥應連帶給付國
    朧實業股份有限公司新臺幣（以下同）459 萬2731元，乙○○始悉上情。後於93年7 月29日復收到法務部行政執行署高
    雄行政執行處之命令，以其為巨麒公司董事身份，而列為營
    業稅及營利事業所得稅之繳納義務人，命報告財產狀況，乙○○始知事態嚴重。
二、案經乙○○訴由臺灣高雄地方法院檢察署檢察官偵查起訴。
    理  由
一、關於證據能力部分：
（一）按被告以外之人於偵查中向檢察官所為陳述，除顯有不可
      信之情況者外，得為證據，同法第159 條之1 第2 項定有
      明文。本件證人（即告訴人）乙○○、黃淑娥、吳正淮於
      檢察官偵查中具結所為之陳述，其未曾提及檢察官在偵查
      時有不法取供之情形，亦無顯不可信之情況，依上說明，
      其等於偵查中具結之證言自均具有證據能力。
（二）按被告以外之人（包括證人、鑑定人、告訴人、被害人及
      共同被告等）於審判外之陳述雖不符刑事訴訟法第159 條
      之1 至之4 等四條之規定，而經當事人於審判程序同意作
      為證據，法院審酌該言詞陳述或書面陳述作成時之情況，
      認為適當者，亦得為證據；當事人、代理人或辯護人於法
      院調查證據時，知有刑事訴訟法第159 條第1 項不得為證
      據之情形，而未於言詞辯論終結前聲明異議者，視為有前
      項之同意，同法第159 條之5 定有明文。下列文書之證據
      能力，檢察官及被告於言詞辯論終結前，均未聲明異議，
      本院審酌該書面作成時之情況，認為適當者，得為證據。
二、訊據被告丙○○、甲○○2 人均矢口否認有上開偽造文書之
    犯行，均辯稱：渠等確實有事先徵得乙○○之同意後、才會
    使用乙○○名義擔任巨麒公司董事云云。經查：
（一）被告丙○○前於87年3 、4 月間，由案外人吳正淮受讓而
      取得巨麒公司經營權。惟因被告丙○○是時同時擔任其父
      所開設公司之負責人，慮及相關法令限制乃不欲以自己名
      義擔任巨麒公司負責人，遂由被告甲○○於87年9 月4 日
      前某不詳時、日，提供同鄉友人乙○○之名義及國民身分
      證影本等相關資料，再由被告丙○○備妥巨麒公司變更登
      記申請書、委託書、股東臨時會議事錄、董事會議事錄及
      股東名簿等文件，委請不知情之黃淑娥會計師事務所成年
      職員於96年9 月8 日，持向高雄市政府建設局申請變更登
      記，由該局承辦人員逕將告訴人乙○○登記為巨麒公司董
      事且同時持有該公司股份700 股等內容、登載於其職務上
      掌管巨麒公司變更登記事項卡等情，業據證人吳正淮、黃
      淑娥2 人於檢察官偵查中具結證述綦詳，並有卷附巨麒公
      司變更登記申請書、委託書、股東臨時會議事錄、董事會
      議事錄、股東名簿及變更登記事項卡、與高雄市政府建設
      局87年9 月8 日高市建設二字第08710666100 號函稿各1
      件在卷可稽，復據被告丙○○、甲○○2 人均坦認上情不
      諱，足徵渠等此部分自白核與事實相符，堪予採信。又乙○○雖經登記為巨麒公司董事，但事實上從未出資、更未
      曾持有該公司股份700 股一節，除據告訴人乙○○指證屬
      實外，更為被告丙○○、甲○○2 人所是認無訛，故此部
      分之事實亦堪採認。
（二）至於告訴人乙○○是否曾同意擔任巨麒公司董事？據被告
      丙○○初於偵查中供稱：伊並不認識、也沒有見過乙○○
      等語（參見94年度偵緝字第1423號卷第69頁、94年度他字
      第6131號卷第22頁），復改稱：可能見過乙○○、但是忘
      記了云云（參見94年度他字第6131號卷第41頁），嗣又供
      稱：被告甲○○與乙○○一起到傑榮實業公司，被告甲○○交出乙○○之證件，說是要當巨麟公司股東，乙○○亦
      知情（參見96年度偵緝字第518 號卷第5 頁）；被告甲○○與乙○○係找劉再來欲申辦信用卡，伊只負責影印乙○○之身分證，影印完畢就將身分證返還云云（參見96年度
      偵緝字第518 號卷第17頁），是其先後所述明顯歧異不一
      。另被告甲○○供稱：乙○○曾與伊去找丙○○討論掛名
      董事之事，且自願交出身分證云云，然其有關討論過程則
      先供稱：當場有乙○○、楊小順、丙○○與伊共4 人在場
      ，談完後則將身分證影印交給丙○○云云（參見94年度他
      字第6131號卷第28至29頁），復改稱：當天伊與乙○○一
      起去丙○○的公司，而李應福、楊小順也有一起去云云（
      參見94年度他字第6131號卷第47頁），其後又稱：有4 個
      人一起去找丙○○，但時日已久，記不得乙○○有無一同
      前往（參見94年度他字第6131號卷第58頁）；伊應係帶李
      應福、楊小順及孫德貴等人前往云云（參見94年度他字第
      6131號卷第68頁），嗣後再以：伊係與乙○○、孫德貴一
      同至丙○○位在高雄市○○○路某處之公司，找劉先生（
      指劉再來）辦信用貸款並交付證件，劉先生將證件影印後
      有返還（參見96年度偵緝字第518 號卷第17頁）云云。於
      本院96年12月20日審理時，被告丙○○供稱：「（乙○○
      有無交身分證？）有，他拿到公司給公司小姐影印，影印
      之後放在小姐那裡，就拿去辦理變更公司登記的事情，我
      沒有拿到他的身分證」、「當時公司在場有幾個人？）有
      5 、6 人以上」，而被告甲○○則供稱：「（乙○○的身
      分證何人交出的？）我帶他去，他交給丙○○公司裡面的
      一個負責人劉再來」等語。顯見被告丙○○、甲○○2 人
      就是否曾徵得乙○○同意，並與乙○○談論掛名巨麒公司
      董事之情節，供詞顯然前後相互矛盾且反覆不一。
（三）證人即告訴人乙○○於本院具結供稱：我於87年那段時間
      有出國，有辦理臺胞證、機票等，辦理護照及換臺胞證，
      要繳身分證，我交給甲○○，他當時做旅行社，我沒有要
      擔任公司的董事，他把我身分資料挪用去變更公司董事等
      語（見本院96年12月20日審判筆錄）。被告甲○○亦供稱
      我係經營旅行社，有幫乙○○辦過護照，需要身分證正本
      、退伍令、照片等（見96年度偵緝字第518 號卷第17頁）
      ，又於95年3 月15日檢察事務官訊問時供稱：「乙○○是
      7 、8 年前委託我辦護照」（94年度他6131號卷第47頁）
      ，足證被告甲○○於辦理申請上開公司變更登記前，確有
      取得乙○○國民身分證影本之管道。又掛名他人公司之董
      事，攸關本身利害及權益甚鉅，而據被告丙○○於95年1
      月11日於檢察事務官訊問時供稱：「87年6 、7 月受讓，
      ˙˙˙我沒有看過乙○○」，又於原審審理時供稱：「˙
      ˙˙我並沒有給予任何報酬，但是有答應將來公司有賺錢
      ，會分紅給他」等語。準此，告訴人乙○○豈有可能應允
      被告甲○○對一個從未謀面之人所受讓之公司擔任董事；
      況被告2 人迄今未提出渠等所辯告訴人有同意擔任「巨麒
      公司」董事之證據。是告訴人乙○○所指證被告2 人係未
      經其同意，而由被告甲○○趁替告訴人乙○○辦理護照或
      臺胞證等手續之機會，取得告訴人乙○○之國民身分證影
      本交與被告丙○○及推由被告丙○○偽刻告訴人乙○○之
      印章，自屬可採。
（四）綜上所述，被告2 人所辯均係卸責之詞，不足採信，渠等
      之犯行均堪以認定。
三、論罪科刑：
（一）新舊法比較問題：
    查被告行為後，刑法業於94年2 月2 日經總統以華總一義字
    第09400014901 號令修正公布，並於95年7 月1 日施行，參
    酌最高法院95年5 月23日刑事庭第8 次會議決議，修正後刑
    法第2 條第1 項之規定，係規範行為後法律變更所生新舊法
    律比較適用之準據法，於修正後刑法施行後，應適用修正後
    刑法第2 條第1 項之規定，為「從舊從輕」之比較。本院審
    酌：
（1） 刑法第28條共犯，修正施行前規定「二人以上共同實施犯
      罪之行為者，皆為正犯」，修正施行後規定「二人以上共
      同實行犯罪之行為者，皆為正犯」，將舊法之「實施」修
      正為「實行」。原實施之概念，包含陰謀、預備、著手及
      實行等階段之行為，修正後僅共同實行犯罪行為始成立共
      同正犯，是新法共同正犯之範圍已有限縮，排除陰謀犯、
      預備犯之共同正犯，新舊法就共同正犯之範圍既因此有所
      變動，自屬犯罪後法律有所變更，而非純屬文字修正，應
      有新舊法比較適用之問題（最高法院96年度台上字第934
      號、第3773號判決），比較新舊法，以新法對行為人有利
      。
（2） 刑法修正前具有刑法第55條牽連之關係者，從一重處斷，
      然修正後之刑法業已刪除第55條牽連犯之規定，則被告所
      犯數罪即應依修正後之數罪併罰之規定分論併罰。此刪除
      雖非犯罪構成要件之變更，但顯已影響行為人刑罰之法律
      效果，自屬法律有變更，仍應比較新舊法之規定。是比較
      結果，修正後之規定並非較有利於行為人。
（3） 修正後刑法第33條第5 款規定「罰金：新臺幣1 千元以上
      ，以百元計算之。」，與修正前刑法第33條第5 款規定「
      罰金：1 元以上。」不同，本案罰金刑最低度部分，經比
      較新舊法結果，以舊法有利於被告。
（4） 經比較結果，被告行為後之法律均無較有利被告之情形，
      故本件應依刑法第2 條第1 項前段適用刑法修正前之規定
      。
（二）核被告2 人所為，渠等偽刻乙○○之印章，並偽列乙○○
      為巨麒公司董事於該公司變更登記卡上，而由不知情之會
      計師事務所之成年職員持向高雄市政府建設局行使，係犯
      刑法第216 條、第210 條之行使偽造私文書罪；渠等使不
      知情之公務員將此不實事項，登載於所掌該公司之變更登
      記事項卡上，係犯同法第214 條使公務員登載不實罪。被
      告2 人偽造印章為偽造私文書之階段行為，又偽造私文書
      之低度行為為行使之高度行為所吸收，均不另論罪。公訴
      意旨認被告以上開偽造之印章蓋用印文於變更登記申請書
      上，因認被告2 人此部分觸犯同法第217 條第1 項之偽造
      印章、印文罪，為偽造私文書之階段行為，不另論罪云云
      。惟遍查87年9 月8 日該公司變更登記事項登記卡，並未
      蓋用上開偽造之印文（詳94年度偵緝字第1423號卷第48頁
      ），公訴人此項認定，與卷證資料已有未合；且查偽造之
      印章，既係為偽造上開公司變更登記卡之用，即已吸收於
      偽造私文書之行為，不另論罪，即無庸引述被告係觸犯刑
      法第217 條第1 項之法條，上開論述，尚未盡洽。惟據丙○○供稱偽造之乙○○印章係在上開變更登記前刻的等情
      在卷（見本院96年12月20日審判筆錄），是上開偽造之印
      章，仍應認係預備供偽造上開變更登記卡之用，為偽造上
      開私文書之階段行為。又被告2 人就上開犯行，有犯意之
      聯絡及行為之分擔，均為共同正犯。被告所犯上開2 罪有
      方法目的之牽連關係，應依修正前刑法第55條規定，從一
      重之行使偽造私文書論處。被告2 人利用不知情之綽號「
      阿林」之成年人，偽造印章，及由不知情之代書事務所成
      年職員持向高雄市政府建設局行使，均係間接正犯。又被
      告2 人犯罪時間均在中華民國罪犯減刑條例所定減刑基準
      日即96年4 月24日之前，合於減刑規定，爰依該條例第2
      條第1 項第3 款規定均減其宣告刑刑期二分之一。
四、原審未詳為推求，而諭知被告2 人均無罪之判決，尚有未洽
    ，檢察官執此而提起上訴，為有理由，應由本院將原判決撤
    銷改判。爰審酌被告素行資料，渠等犯罪手法、所生之危害
    ，及犯罪後之態度等一切情狀，各量處如主文所示之宣告刑
    ，並均依上開減刑條例第2 條第1 項第3 款規定，減其宣告
    刑刑期二分之一，及均依修正前刑法第41條第1 項前段規定
    諭知易科罰金之折算標準（比較新舊法，以舊法對被告有利
    ）。偽造之乙○○印章1 枚，雖未扣案，但不能證明已滅失
    ，依刑法第2190條規定宣告沒收（從刑附隨主刑，依主刑所
    適用之法律。參考最高法院95年5 月23日第8 次刑事庭會議
    決議）。
據上論結，應依刑事訴訟法第369 條第1 項前段、第364 條、第
299 條第1 項前段，刑法第2 條第1 項，修正前刑法第28條、第
216 條、第210 條、第214 條、第55條、第41條第1 項前段、第
219 條，中華民國96年罪犯減刑條例第2 條第1 項第3 款、第7
條、第9 條，廢止前罰金罰鍰提高標準條例第1 條前段、修正前
罰金罰鍰提高標準條例第2 條，判決如主文。
本案經檢察官彭南雄到庭執行職務。
中    華    民    國    97    年    1     月    10    日
                      刑事第六庭  審判長法  官  王憲義
                                        法  官  張盛喜
                                        法  官  邱永貴
以上正本證明與原本無異。
如不服本判決應於收受本判決後10日內向本院提出上訴書狀，其
未敘述上訴理由者，並得於提起上訴後10日內向本院補提理由書
狀（均須按他造當事人之人數附繕本）「切勿逕送上級法院」。
中    華    民    國    97    年    1     月    10    日
                                        書記官  鄭翠芬
附錄本件判決論罪科刑法條：
中華民國刑法第216條
（行使偽造變造或登載不實之文書罪）
行使第 210 條至第 215 條之文書者，依偽造、變造文書或登載
不實事項或使登載不實事項之規定處斷。
中華民國刑法第210條
（偽造變造私文書罪）
偽造、變造私文書，足以生損害於公眾或他人者，處 5 年以下有
期徒刑。
中華民國刑法第214條
（使公務員登載不實罪）
明知為不實之事項，而使公務員登載於職務上所掌之公文書，足
以生損害於公眾或他人者，處3 年以下有期徒刑、拘役或5 百元
以下罰金。


司法院資訊處製作；財團法人民間司法改革基金會備份。
